【裁判字號】    97,易,2184
【裁判日期】    971014
【裁判案由】    詐欺
【裁判全文】
臺灣臺北地方法院刑事判決              97年度易字第2184號
公  訴  人  臺灣臺北地方法院檢察署檢察官
被      告  丁○○
上列被告因詐欺案件，經檢察官提起公訴（97年度偵字第14369
號），暨移送併案審理（臺灣臺北地方法院檢察署97年度偵字第
15516號、臺灣臺中地方法院檢察署97年度偵字第18476號），本
院判決如下：
    主  文
丁○○幫助犯詐欺取財罪，處有期徒刑伍月，如易科罰金，以新
臺幣壹仟元折算壹日。
    事  實
一、丁○○乃具相當社會生活經驗之人，對於貿然將自己開立之
    金融帳戶存摺、金融卡及密碼，交付予其他不熟悉人任意使
    用，可能因此供人利用為犯罪所用，而坊間每每發生有人遭
    詐騙將款項匯入人頭帳戶後遭提領一空，致追索不能一事明
    知，並對所提供之帳戶可能因而幫助他人從事詐欺不法犯罪
    有預見，仍於不違背其本意情形下，基於幫助真實姓名、年
    籍之不詳成年人詐欺取財之未必故意，於民國（下同）97年
    1月7日至同年5 月26日止之某日，將其所開立，如附表壹所
    示2 本帳戶之存摺、金融卡及密碼，在某不詳地點，一起提
    供予有意犯罪之不詳人士使用（無法證明係多次交付）。嗣
    不詳人士組成之詐騙集團成員即基於意圖為自己不法之所有
    ，自同年5 月30日起至同年月31日止，陸續以附表貳所示之
    方式，詐騙丙○○、甲○○、乙○（詳如附表貳所示）得手
    。嗣因丙○○、甲○○、乙○發覺受騙，並報警循線查悉上
    情。
二、案經臺北縣政府警察局金山分局報請臺灣臺北地方法院檢察
    署檢察官偵查起訴，暨臺北市政府警中正第一分局就丙○○
    部分報請臺灣臺北地方法院檢察署檢察官、臺中市警察局第
    二分局就乙○部分報請臺灣臺中地方法院檢察署檢察官移請
    併案審理。
    理  由
一、按被告以外之人於偵查中向檢察官所為之陳述，除顯有不可
    信之情況者外，得為證據；被告以外之人於審判外之陳述，
    雖不符前4 條（刑事訴訟法第159條之1至第159條之4）之規
    定，而經當事人於審判程序同意作為證據，法院審酌該言詞
    陳述或書面陳述作成時之情況，認為適當者，亦得為證據；
    當事人、代理人或辯護人於法院調查證據時，知有刑事訴訟
    法第159條第1項不得為證據之情形，而未於言詞辯論終結前
    聲明異議者，視為有前項之同意，刑事訴訟法第159條之1、
    第159之5分別著有明文。本案被害人丙○○、甲○○、乙○
    前於警詢時所為之陳述，被告於本院言詞辯論終結前均未聲
    明異議，本院依據前開規定，復審酌上開言詞陳述作成之情
    況，因被害人均係陳述其被詐騙之過程，對匯入之帳戶究係
    何人所有、被告為何人，均不知情，衡情其陳述當無受到任
    何外力或自我價值判斷干擾之情狀，而無顯不可信之情形，
    足認該等供述證據均得為證據，且屬適當，合先說明。
二、訊據被告丁○○雖坦承有申設附表壹之帳戶，惟矢口否認有
    何幫助詐欺之犯行，辯稱：上述該2 帳戶之存摺、提款卡於
    97年5月底在臺中市○○區○○街70之4號5樓C室住處被竊，
    當下並未發現，直到領錢時始知已遺失，當時已經是星期五
    晚上，直到星期六晚上打24小時客服專線掛失時，才知帳戶
    已被註銷云云。
三、經查：
  (一)被害人丙○○、甲○○、乙○分別因如附表貳所示之事實，
    而匯款至被告所申設之前開帳戶內，業據被害人丙○○、甲○○、乙○於警詢指述明確（見臺灣臺北地方法院檢察署97
    年度偵字第14369號，以下簡稱偵14369卷，第7至8頁、第10
    至11頁；台中市警察局第二分局刑案偵查卷宗，中分二警偵
    字第0970017674號，以下簡稱警卷，第1至6頁），並有彰化
    銀行中正行97年6月4日函暨被告開戶資料暨交易明細表帳戶
    資料，被害人乙○、丙○○、甲○○各別匯款明細資料等存
    卷可稽。足認被告所開立如附表壹所示之2 個帳戶，確已供
    有意行騙之不詳人士所組成之詐騙集團成員為如附表貳所示
    犯行之匯款、轉帳所用，殆無疑義。
  (二)被告雖一再以前開情詞置辯。然而，被告先於97年6月5日警
    詢時供稱：上述該2 個帳戶之存摺及金融卡在台北親戚姑姑
    劉惠慈家中遭竊云云（見警卷第26頁）；復又於97年6 月17
    日警詢時、本院97年9月23日審判時供稱：上述該2個帳戶之
    存摺及金融卡在現住地臺中市○○區○○街70之4號5樓C 室
    住處被竊云云（見偵14369卷第6頁；本院卷第29頁）。核其
    前後供述已有不一致，則被告上開所辯，是否屬實，容有疑
    義。復查，當被告發現如附表壹所示之帳戶遭竊遺失時，並
    未馬上報警或向申設之金融機關辦理掛失之事實，亦據被告
    於本院卷97年9 月23日審判時坦承：我未報遺失，等到要去
    銀行辦理掛失時，帳戶已列為警示帳戶等語（見本院卷第28
    至29頁）。而被告所有如附表壹所示帳戶之存摺、提款卡，
    衡情其性質均屬於個人經常使用之理財工具，且攸關帳戶所
    有人之社會交易信用度，依日常生活經驗、知識，常人均可
    判斷此係屬於個人重要物品，當妥為保管，不得任意置放，
    如有失竊、遺失更應速為後續處理，以避免損失及危害擴大
    。詎被告已發現家中有被他人翻動過的痕跡，尤其亦發現有
    重要存摺及提款卡之衣櫃亦遭人弄亂之情，既已懷疑住家有
    疑似遭人入侵的情況，更應於發現時之第一時間，注意其所
    有上開存摺、提款卡是否有被人竊取，而為後續處理，惟被
    告卻毫無在意，顯與常情有違。因此，被告辯稱：前開帳戶
    之存摺、提款卡均已遺失云云，殊難採信。
  (三)按金融存款帳戶存摺、提款密碼等攸關存戶個人財產權益重
    大保障，倘非與本人有相當親密及利害關係者，通常一般人
    皆不致輕易提供自己存款帳戶存摺、提款密碼供他人使用；
    況且，被告所有如附表壹所示帳戶均設有密碼，已如前述，
    則上開帳戶內所有款項之提領均需輸入被告自設之密碼始得
    為之，復參以近年來利用人頭帳戶以行詐騙或恐嚇取財之事
    時有所聞，報章雜誌及新聞均多所宣導，是避免此等專屬性
    甚高之金融機構帳戶被不法行為人利用為詐財之工具，應係
    一般正常人之生活認知所易於體察之常識。因此，被告所有
    如附表壹所示帳戶，若非經由被告同意使用該帳戶及提款卡
    ，則詐欺集團如何能肯認該帳戶存摺、提款卡於脫離所有權
    人持有後，亦不致辦理掛失或暫停使用，遂放心、大膽、好
    整以暇，而施以詐欺行騙並以之充為收受贓款之工具，並要
    求上開被害人依指示逕將款項匯入上開帳戶。足證被告確有
    將如附表壹所示帳戶之存摺、提款卡交予詐騙集團使用至明
    。
  (四)存款帳戶之存摺、提款卡、密碼，僅係供使用人作為存款、
    提款、匯款、轉帳之用，一般人均得自行向銀行申請開立存
    款帳戶、領取帳戶存摺及提款卡、密碼加以使用，並無任何
    特定身分之限制；苟非意在將該活期儲蓄存款帳戶作為犯罪
    之不法目的或掩飾真實身分，實無以他人名義之帳戶存摺、
    提款卡進行交易之必要。況且，近來佯稱退稅、欠款、查詢
    帳戶、中獎等方式詐欺之犯罪類型層出不窮，此類犯罪多利
    用人頭帳戶作為贓款出、入帳戶，業廣經媒體披載，政府亦
    多所宣導，目的均在避免民眾受騙，被告係成年之人，具相
    當社會經驗，其於審理過程中之應對、舉止均與常人無異，
    係具通常智識程度之人，對此應知悉甚詳。是以，其將自己
    開立如附表壹所示之帳戶存摺、提款卡、密碼等，交付不詳
    人士使用，而被利用當詐欺犯罪時之贓款出、入人頭帳戶使
    用，當為其所能預見，且此事之發生無違被告本意，被告有
    幫助不法之徒利用如附表壹所示帳戶犯詐欺取財罪之不確定
    故意甚明。
  (五)綜上，被告所辯為臨訟飾卸脫免之詞，殊無可信，本案事證
    明確，其幫助詐欺之犯行，堪以認定，應依法論科。
四、論罪科刑：
  (一)核被告所為，係犯刑法第30條第1項、第339 條第1項之幫助
    詐欺取財罪。又被告所為係幫助犯，爰依刑法第30條第2 項
    之規定，按正犯之刑減輕之。
  (二)被告以一行為交付如附表壹所示之之存摺、提款卡（並無證
    據證明係以多次交付，依罪疑唯輕之原理，認定係一行為全
    部交付），並致被害人丙○○、甲○○、乙○等人因而受騙
    ，而匯款至被告所申設之前開帳戶，被告一行為侵害三位被
    害人不同之財產法益，為想像競合犯，應依刑法第55條規定
    ，從一重處斷。
  (三)玆審酌被告於本院審理時狡辯否認犯行，毫無悔意，犯罪後
    之態度明顯不佳，及其犯罪之動機、目的、將自己帳戶提供
    他人作非法使用，對於社會交易安全產生負面影響甚大，且
    增加政府查緝此類犯罪之困難，尚使不法詐欺集團順利掩飾
    其詐欺所得之財物，嚴重侵損被害人財產，助長詐騙犯罪風
    氣之猖獗，惟念及被告無犯罪前科紀錄，其素行尚稱良好，
    有臺灣高等法院被告前案紀錄表在卷可按，且被告並未實際
    參與詐騙行為，暨被害人丙○○、甲○○、乙○受騙金額，
    及斟酌被告之素行、生活狀況、智識程度、專科畢業等一切
    情狀，爰量處如主文所示之刑，並諭知如易科罰金之折算標
    準。
五、移送併案審理部分：
  (一)臺灣臺北地方法院檢察署檢察官以97年度偵字第15516 號移
    送併案審理部分，與本案起訴犯罪事實相同（即被害人丙○○部分），業已一併審酌如上。
  (二)公訴人起訴書雖未敘及附表貳編號三（即臺灣臺中地方法院
    檢察署以97年度偵字第18476 號移送併案審理部分），惟此
    部分事實，與公訴人原起訴成罪之犯罪事實，既具有想像競
    合犯之裁判上一罪關係，自為起訴效力所及，本院自得併予
    審究，併此敘明。
據上論斷，應依刑事訴訟法第299條第1項前段，刑法第339條第1
項、第30條第1項前段、第55條、第41條第1項前段，刑法施行法
第1條之1，判決如主文。
本案經檢察官林怡君到庭執行職務。
中    華    民    國     97   年    10  月      14    日
                  刑事第十六庭審判長法  官  蔡守訓
                                    法  官  徐千惠
                                    法  官  施添寶
以上正本證明與原本無異。
如不服本判決應於收受本判決後10日內向本院提出上訴書狀，並
應敘述具體理由，如未敘述上訴理由者，應於上訴期間屆滿後20
日內補提理由書狀於本院（均須按他造當事人之人數附繕本）「
切勿逕送上級法院」。告訴人或被害人如對於本判決不服者，應
具備理由請求檢察官上訴，其上訴期間之計算係以檢察官收受判
決正本之日期為準。
                                    書記官  陳弘文
中    華    民    國     97   年    10  月      14    日
附錄本件論罪科刑法條：
中華民國刑法第339條
意圖為自己或第三人不法之所有，以詐術使人將本人或第三人之
物交付者，處5年以下有期徒刑、拘役或科或併科1千元以下罰金
。
以前項方法得財產上不法之利益或使第三人得之者，亦同。
前二項之未遂犯罰之。
附表壹：
┌──┬─────────┬───────┬───────┐
│編號│ 金融機構名稱     │帳號          │備註          │
├──┼─────────┼───────┼───────┤
│一  │彰化商業銀行中正分│00000000000000│97年2月13日開 │
│    │行                │00            │戶。          │
│    │                  │              │              │
│    │                  │              │（見臺灣臺北地│
│    │                  │              │方法院檢察署97│
│    │                  │              │年度偵字第1436│
│    │                  │              │9號第13至15頁 │
│    │                  │              │。）          │
├──┼─────────┼───────┼───────┤
│二  │中華郵政股份有限公│0000000-000000│97年1月7日開戶│
│    │司臺中雙十路郵局  │6             │。            │
│    │                  │              │              │
│    │                  │              │（見台中市警察│
│    │                  │              │局第二分局刑案│
│    │                  │              │偵查卷宗，第49│
│    │                  │              │至52頁。）    │
└──┴─────────┴───────┴───────┘
附表貳：
┌──┬───┬───────┬───────┬─────┐
│編號│被害人│詐欺事實      │匯款情形      │備註      │
├──┼───┼───────┼───────┼─────┤
│一  │丙○○│於97年5月31 日│(1)97年5月31 日│起訴事實及│
│    │      │17時15分，接獲│17時15分匯款新│併辦事實。│
│    │      │自稱統一型錄網│臺幣（下同）5 │          │
│    │      │購公司陳姓員工│萬元。        │          │
│    │      │佯稱前於97 年4│              │註：見臺灣│
│    │      │月7 日之消費，│              │臺北地方法│
│    │      │因系統有誤致重│(2)97年5月31 日│院檢察署97│
│    │      │覆下單12次，須│17時16分匯款1 │年度偵字第│
│    │      │先匯款至被告所│仟元。        │14369號第7│
│    │      │申設之如附表壹│              │至9頁。   │
│    │      │編號一之帳戶，│              │          │
│    │      │彙整後再行匯還│              │          │
│    │      │，共計被詐騙5 │              │          │
│    │      │萬1千元。     │              │          │
├──┼───┼───────┼───────┼─────┤
│二  │甲○○│於97年5 月31日│(1)、97年5月31 │起訴事實  │
│    │      │18時28分，接獲│日18時26分匯款│          │
│    │      │自稱UNIMAIL 購│7萬6仟元至被告│註：見臺灣│
│    │      │物台客服人員佯│所設之如附表壹│臺北地方法│
│    │      │稱簽收單據誤簽│編號一之帳戶。│院檢察署97│
│    │      │為一次繳清，須│              │年度偵字第│
│    │      │至提款機前操作│              │14369號第 │
│    │      │解除，共計被詐│              │10至12頁。│
│    │      │騙7萬6千元。  │              │          │
├──┼───┼───────┼───────┼─────┤
│三  │乙○  │於97年5月26 日│(1)97年5月30 日│併辦事實  │
│    │      │8 時許，詐騙集│21時32分許匯款│          │
│    │      │團之不詳姓名年│1萬9千982元至 │註：台中市│
│    │      │籍之成員在網路│被告所設之如附│警察局第二│
│    │      │聊天室化名「玉│表壹編號二之帳│分局刑案偵│
│    │      │鈴」，與乙○聊│戶。          │查卷宗，第│
│    │      │天，並與乙○互│              │1至16頁。 │
│    │      │留電話。復於97│              │          │
│    │      │年5月30日19 時│              │          │
│    │      │許，撥打電話予│              │          │
│    │      │乙○，與乙○約│              │          │
│    │      │在臺中市國立自│              │          │
│    │      │然科學博物館附│              │          │
│    │      │近之麥當勞速食│              │          │
│    │      │店見面，乙○依│              │          │
│    │      │約前往後，即接│              │          │
│    │      │到該詐騙集團之│              │          │
│    │      │不詳姓名年籍之│              │          │
│    │      │男性成員來電，│              │          │
│    │      │誆稱：要先查明│              │          │
│    │      │其身分，證明不│              │          │
│    │      │是警察，並要求│              │          │
│    │      │其至自動櫃員機│              │          │
│    │      │依電話指示操作│              │          │
│    │      │，以轉帳方式查│              │          │
│    │      │明其身分，乙○│              │          │
│    │      │信以為真，遂於│              │          │
│    │      │同日21時32 分 │              │          │
│    │      │許，至臺中市國│              │          │
│    │      │立自然科學博物│              │          │
│    │      │館附近之荷蘭銀│              │          │
│    │      │行所設置之自動│              │          │
│    │      │櫃員機，依對方│              │          │
│    │      │之指示操作，，│              │          │
│    │      │共計被詐騙1 萬│              │          │
│    │      │9千982元。    │              │          │
└──┴───┴───────┴───────┴─────┘


司法院資訊處製作；財團法人民間司法改革基金會備份。
